臺灣高雄地方法民事判決　　　　　　　　　　　　　九十一年度訴字第一○三二號
　　原　　　告　甲○○
　　訴訟代理人　陳佳瑤律師
　　被　　　告　振吉電化廠股份有限公司
　　法定代理人　乙○○
　　被　　　告　丙○○
　　訴訟代理人　阮文泉律師
當事人間請求撤銷股東會決議事件，本院於民國九十三年八月六日言詞辯論終結，判
決如下：
    主    文
確認被告振吉電化廠股份有限公司民國九十一年三月十四日股東臨時會決議無效。
訴訟費用由被告負擔。
    事  實  及  理  由
一、被告振吉電化廠股份有限公司（下稱振吉公司）之法定代理人原為李文璋，於訴
    訟中變更為乙○○，有公司董事監察人資料在卷可稽（頁七二），乙○○聲明承
    受訴訟，應予准許。
二、原告起訴原請求撤銷被告振吉公司民國九十一年三月十四日之股東臨時會決議，
    嗣追加該股東會決議選任之監察人丙○○為被告，且追加訴之聲明為(一)先位聲明
    ：確認振吉公司九十一年三月十四日之股東臨時會決議無效。(二)備位聲明：撤銷
    被告振吉公司九十一年三月十四日之股東臨時會決議，並確認丙○○與振吉公司
    間之委任關係不存在，備位聲明則請求擇一判決，有其起訴狀、民事準備書狀(四)
    在卷可稽（頁一一八）。經核原告之追加乃本於同一之基礎事實，且不甚礙被告
    二人之防禦及訴訟之終結，核與民事訴訟法第二百五十五條第一項第二款、第七
    款規定相符，應予准許，合先敘明。
三、原告主張：被告振吉公司之董事長原為伊甲○○，訴外人即振吉公司之股東李文
    玄得主管機關許可後，於八十九年十月十二日召集第一次股東臨時會，會中作成
    解任伊董事職務之假決議，復於八十九年十月三十日召開第二次股東臨時會，通
    過上開假決議，惟上開二次股東臨時會均僅通知少數股東開會，且第二次之股東
    臨時會亦未再經主管機關許可即自行召集，該二次決議應均屬無效，伊仍為振吉
    公司之董事及董事長。詎振吉公司另一董事乙○○竟以伊董事職務遭解任，已非
    董事長為由，自行於八十九年十一月七日召集董事會，並與另名出席之董事即訴
    外人李麗璊二人，互選乙○○擔任董事長，惟振吉公司原有董事五人，至八十九
    年十一月七日止，有董事李文溫辭職，伊董事職務形式上遭解任，則董事缺額已
    超過三分之一，振吉公司董事會應依公司法第二百零一條、第二百零六條規定召
    集股東臨時會補選董事，不得逕行選任乙○○為董事長，該選任乃屬無效。乙○○既非振吉公司之董事長，則其嗣於九十年十一月二十八日以董事長身分召集董
    事會，會中決議於九十年十二月二十五日召開股東臨時會，應屬無效，則振吉公
    司九十年十二月二十五日股東臨時會應屬無召集權人所召集，會中決議選出乙○○及訴外人李文治、李文璋、李文溫、李麗璊等五人擔任董事，應屬無效，該五
    名董事既不具董事資格，嗣又改選李文璋為董事長，亦非合法而無效，李文璋繼
    而於九十一年二月二十六日召集董事會，決議於九十一年三月十四日召集之股東
    臨時會，亦屬無召集權人所召集，會中決議選任丙○○為監察人亦屬無效，故丙○○與振吉公司間並無監察人之委任關係。縱鈞院認為九十一年三月十四日股東
    會決議並非無效，亦屬得撤銷。爰依公司法第一百八十九條、第一百九十一條提
    起本訴，並先位聲明求為判決：確認振吉公司九十一年三月十四日之股東臨時會
    議決議無效。備位聲明求為判決：(一)撤銷振吉公司九十一年三月十四日之股東臨
    時會決議。(二)確認丙○○與振吉公司間之委任關係不存在。
四、被告抗辯：被告振吉公司股東李文玄召集之前開二次股東臨時會，開會通知雖僅
    寄發給少數股東，惟振吉公司本為家族公司，股東會通知向只寄送各房代表人之
    送達地址，且八十九年十月三十日之第二次股東臨時會，係前一次股東臨時會之
    接續開會，無須再得主管機關同意，該二次股東臨時會決議應屬有效，原告董事
    職務已遭振吉公司合法解任。原告解任後，振吉公司已無董事長，雖當時董事缺
    額超過三分之一，然僅須有三名以上董事可行使職權，董事會即可組成運作，仍
    得選出新任董事長，故乙○○於八十九年十一月七日召集董事會並當選為董事長
    乃屬合法。乙○○既為振吉公司合法之董事長，其於九十年十一月二十八日召集
    董事會，該董事會決議於九十年十二月二十五日召開股東臨時會，且於股東臨時
    會中決議選出乙○○、李文治、李文璋、李文溫、李麗璊五人擔任公司董事，均
    屬合法有效，嗣李文璋復獲選為振吉公司董事長，其舉行董事會決定於九十一年
    三月十四日召集股東臨時會，選任丙○○為監察人，均為合法有效，原告之主張
    並無理由。並聲明求為判決：駁回原告之訴。
五、兩造不爭執之事項：
  (一)被告振吉公司原有五位董事，董事長原為原告，另一名董事李文溫於八十八年十
    一月一日辭去董事職務。
  (二)訴外人即振吉公司之股東李文玄得主管機關之許可後，於八十九年十月十二日召
    集第一次股東臨時會，會中作成解任原告董事職務之假決議，復於八十九年十月
    三十日召開第二次股東臨時會，通過上開假決議。該二次股東臨時會均僅寄發開
    會通知到陳宏文等十七名股東之送達地址（股東人數共一百三十三人），受通知
    股東占全體股東人數百分之十二點七八，所持股份數占公司發行股份數百分之十
    九點二九，二次出席股東所持股份數占公司總發行之股份數，分別為百分之三十
    九點七二、三十八點五六等情，除為兩造所不爭執，且有本院九十一年度訴字第
    五○八號、台灣高等法院高雄分院九十二年度上字第一三三號判決書二份在卷可
    稽，並經本院調閱上開卷宗屬實。
  (三)該二次股東臨時會所為之假決議及決議，迄今無股東訴請法院撤銷。
  (四)振吉公司另一董事乙○○以原告董事職務遭解任，已非公司董事長為由，於八十
    九年十一月七日召集董事會，與另名出席之董事即訴外人李麗璊二人，互選乙○○擔任董事長。
  (五)乙○○以董事長之身分於九十年十一月二十八日召集董事會，決議於九十年十二
    月二十五日召開臨時股東會，該股東臨時會決議選出乙○○、訴外人李文治、李
    文璋、李文溫、李麗璊五人擔任公司董事。
  (六)該五人當選董事後，嗣又推選李文璋為董事長，李文璋於九十一年二月二十六日
    召集董事會，決議於九十一年三月十四日召開股東臨時會，會中並決議選任被告
    丙○○擔任監察人。
  (七)李文璋於本件訴訟程序進行中之九十一年八月十二日辭去董事長職務，另由董事
    於九十一年十一月二十九日復選乙○○為董事長。
六、另原告主張李文玄召開之前揭二次股東臨時會，因未通知全部股東出席，所為解
    任原告董事職務之假決議及決議無效；乙○○、李麗璊於董事缺額達三分之一時
    ，未召開股東臨時會補選，逕於八十九年十一月七日互推乙○○為董事長，為違
    法無效；乙○○於九十年十一月二十八日召集董事會，並決議九十年十二月二十
    五日召開臨時股東會，該股東會屬無召集權人之召集而無效，會中決議推選乙○○、李文治、李文璋、李文溫、李麗璊等五人擔任董事，嗣復改選李文璋為董事
    長，均為無效，李文璋於九十一年二月二十六日召集董事會，決定九十一年三月
    十四日召開股東臨時會，並決議選任被告丙○○擔任監察人，亦屬無召集權人而
    為召集，應為無效或得撤銷等情，則均為被告所否認，則本件之爭點即為：(一)李
    文玄召集二次股東臨時會，決議解任原告董事職務之效力為何？(二)振吉公司董事
    會於八十九年十一月七日選舉乙○○為董事長之決議效力為何？(三)振吉公司董事
    會於九十年十一月二十八日決議於九十年十二月二十五日召開股東臨時會，其決
    議之效力為何？該九十年十二月二十五日股東臨時會所為決議效力為何？(四)振吉
    公司董事會於九十一年二月二十六日決議於九十一年三月十四日召開股東臨時會
    ，其決議之效力為何？該九十一年三月十四日股東臨時會所為決議效力為何？
七、李文玄召集二次股東臨時會，決議解任原告董事職務（包括董事長職務在內）之
    效力為何？
  (一)振吉公司之股東李文玄於八十九年八月間，向主管機關高雄市政府建設局申請召
    集振吉公司之股東臨時會，經高雄市政府建設局核准在案，有該局致李文玄之函
    文在卷可稽（頁九四）。嗣李文玄於八十九年十月十二日召集股東臨時會，因出
    席股東僅達已發行股份總數三分之一以上，未達法定已發行股份總數過半數之人
    數，故於會中作成解任甲○○董事職務之「假決議」，依公司法第一百七十五條
    第一項後段之規定，於假決議後一個月內應再行召集股東會，就上該假決議再為
    決議，故李文玄依此規定，就同一決議事項而於八十九年十月三十日再行召開第
    二次股東臨時會，自無需申請主管機關許可，是李文玄於八十九年十月三十日再
    行召開之股東臨時會，及於會中通過上開假決議，應屬合法，原告主張李文玄於
    八十九年十月三十日召集股東臨時會，未經主管機關許可，係不合法，並不可採
    ，合先敘明。
　(二)次按股東臨時會之召集，應於十日前通知各股東，對於持有無記名股票者，應於
    十五日前公告之，亦為公司法第一百七十二條第二項所明定。經查：李文玄召開
    之前開二次股東臨時會，均僅通知少數股東開會，並未依前開規定通知所有股東
    乙節，此為被告振吉公司所自承，則其召集程序顯然不合法，堪予認定。雖振吉
    公司抗辯伊為家族公司，召集股東會向只通知各房股東代表，此制度實施已久，
    並無股東提出異議，且已有所持股份數三分之一以上之股東出席，程序應屬合法
    等語，然出席股東會乃任何股東之固有權利，振吉公司既造具股東名冊，載有各
    股東之姓名、地址，不論公司是否為家族公司，召集股東會之通知均應按照各股
    東留存之送達地址一一寄送，始為合法之通知，與其是否為家族公司無涉，是被
    告所辯只需將開會通知一併寄到各房代表，即屬合法通知全部股東等語，於法無
    據，尚不足採。
  (三)而股東會之召集程序或其決議方法，違反法令或章程時，股東得自決議之日起一
    個月內，訴請法院撤銷其決議，修正前公司法第一百八十九條定有明文。本件李
    文玄召集之股東臨時會，僅係召集程序有上開違法之處，並非決議本體有何違背
    法令之處，依法振吉公司之股東得自決議之日起一個月內，訴請法院撤銷其決議
    ，而非該二次決議當然無效。又系爭二次股東臨時會決議迄今已逾三年，仍無股
    東訴請法院撤銷，亦為兩造所不爭執，則該決議仍屬有效，即甲○○之董事職務
    （包括董事長職務在內）已被合法解任。原告主張系爭二次股東會決議自始無效
    ，其仍為振吉公司之董事兼董事長等語，並不可採。
八、振吉公司董事會於八十九年十一月七日選舉乙○○為董事長之決議效力如何？
    按董事缺額達三分之一時，應即召集股東臨時會補選之。董事缺額未及補選而有
    必要時，得以原選次多數之被選人代行職務，九十年十一月十二日修正前公司法
    第二百零一條定有明文。經查：振吉公司原有五位董事，其中董事李文溫於八十
    八年十一月一日辭去董事職務，董事兼董事長即原告於八十九年十月三十日又被
    合法解任，故於八十九年十一月七日當時，振吉公司僅有三位董事，董事缺額已
    達三分之一，依法振吉公司應立即召開股東臨時會補選董事缺額。又依公司法第
    一百七十一條規定股東會原則上應由董事會召集之，而董事會由董事長召集之，
    公司法第二百零三條第一項前段亦有明文，依此規定，振吉公司欲召開股東臨時
    會，應先由董事長召集董事會，俾決議召集股東臨時會補選董事，然因振吉公司
    之原董事長即原告已被解任，故振吉公司欲召集董事會應先解決董事長一職懸缺
    之問題，惟振吉公司未先解決此問題，亦未依修正前之公司法第二百零一條規定
    由原選次多數之被選人代行董事職務，而仍由其餘董事乙○○、李麗璊及李文璋
    以董事身份逕行召集董事會，且由乙○○及李麗璊二人互選乙○○擔任董事長（
    非暫為職務），因其等三人於斯時均非董事長，且未以原選次多數之被選人代行
    董事職務，參與董事長選舉，應無權召集董事會互選董事長，故上開董事會會議
    決定由乙○○擔任董事長係屬無效之決議，則乙○○並非振吉公司之董事長乙節
    ，堪予認定。
九、振吉公司董事會於九十年十一月二十八日決議於九十年十二月二十五日召開股東
    臨時會，其決議之效力為何？該九十年十二月二十五日股東臨時會所為決議效力
    為何？
  (一)按無召集權人召集之股東會所為之決議係屬當然無效，乃因股東會應由有召集權
    人召集，其由無召集權人召集之股東會，既非合法成立之股份有限公司之意思機
    關，自不能為有效之決議，此有最高法院二十八年度上字第一九一一號判例及七
    十年度台上字第二二三五號判決意旨可資參照。又董事會之召集程序或決議方法
    有瑕疵時，公司法雖未如股東會會議之瑕疵而明文規定其效力，然因董事會係由
    全體董事交換意見詳加討論後，決定公司業務執行之方針，如其召集或表決程序
    之瑕疵足以影響決議結果時，依照董事會制度之旨趣觀之，應認為利害關係人均
    得主張其為無效，是如由無召集權人所召集之董事會，因其非合法之執行機關，
    所作成之董事會決議，即應屬無效。
　(二)經查：本件乙○○既非振吉公司之董事長，則其以董事長身份於九十年十一月二
    十八日召開董事會，該董事會並決議於同年十二月二十五日召開股東臨時會，因
    上開董事會既係由無召集權人之乙○○所召集，其召集即不合法，從而該董事會
    所為於九十年十二月二十五日召集股東臨時會之決議即屬無效。又本於無效決議
    所召集之股東臨時會，亦應屬無召集權人所為之召集，則九十年十二月二十五日
    股東臨會亦係由無召集權人召集，即非合法成立之股份有限公司之意思機關，其
    於九十年十二月二十五日所為之決議當然無效，故該股東臨時會投票選任乙○○
    、李文治、李文璋、李文溫、李麗璊擔任振吉公司董事職務，應屬無效。
十、振吉公司於九十一年二月二十六日召集董事會，決議於九十一年三月十四日召集
    股東臨時會，其決議效力為何？該九十一年三月十四日股東臨時會所為決議之效
    力為何？
    乙○○、李文治、李文璋、李文溫、李麗璊五人當選振吉公司董事職務既屬無效
    ，則同上說明，彼等嗣於董事會中推選李文璋為董事長，該董事會之推選決議乃
    屬無效，李文璋即非振吉公司之董事長。從而李文璋於九十一年二月二十六日召
    集之董事會，屬無召集權人所召集，而為無效，該董事會決定於九十一年三月十
    四日召開股東臨時會之決議，亦屬無效。則九十一年三月十四日召集之股東臨時
    會，亦屬無召集權人所為之召集，該次股東會並非合法成立之意思機關，當日所
    為選任丙○○為監察人等之決議亦當然無效。
十一、綜上所述，原告先位之訴請求確認被告振吉公司九十一年三月十四日股東臨時
      會決議無效，為有理由，應予准許。又因其先位之訴已經勝訴，備位之訴本院
      即無須再為審酌，併此敘明。
十二、本件事證已臻明確，兩造其餘攻擊防禦方法，核於本件判決結果不生影響，爰
      不一一論述，併此敘明。
十三、據上論結，本件原告之訴為有理由，依民事訴訟法第七十八條，判決如主文。
中 　　　華 　　　民　　 　國 　　九十三　　年 　　九 　　月 　　三   　日
                                臺灣高雄地方法院民事第一庭
~B審判長法　　　官　甯  馨
~B      法　　　官　蘇姿月
~B      法　　　官　蔡川富
正本係照原本作成。
如不服本判決，應於送達後廿日內，向本院提出上訴狀並表明上訴理由，如於本判決
宣示後送達前提起上訴者，應於判決送達後十日內補提上訴理由書（須附繕本）。
中 　　　華 　　　民　　 　國 　　九十三　　年 　　九 　　月 　　三   　日
~B　　　法院書記官　黃俊凱
